【裁判字號】    89,東簡,165
【裁判日期】    891018
【裁判案由】    
【裁判全文】
台灣台東地方法院民事判決  八十九年度東簡字第一六五號
    原      告  乙○○
    訴訟代理人  蘇建榮律師
    被      告  丙○○
    訴訟代理人  甲○○
右當事人間拆屋還地事件，本院判決如左：
    主    文
被告應將坐落台東縣太麻里鄉○○段第四八五地號土地上如附圖所示Ａ（面積零點零
壹壹參公頃）、Ｂ（面積零點零零貳捌公頃）、Ｃ（面積零點零零陸零公頃）、Ｄ（
面積零點零零柒陸公頃）、Ｅ（面積零點零零參零公頃）所示之地上物拆除，將土地
交還原告。
訴訟費用由被告負擔。
    事實及理由
甲、原告之聲明：如主文第一項所示。
乙、事實摘要：
    本件原告主張：台東縣太麻里鄉○○段第四八五地號旱地，係屬原告所有，被告
    無任何正當權源，竟占用之，並於其上搭建如附圖所示Ａ雞舍（面積零點零壹壹
    參公頃）、Ｂ房屋（面積零點零零貳捌公頃）、Ｃ房屋（面積零點零零陸零公頃
    ）、Ｄ廣場（面積零點零零柒陸公頃）、Ｅ豬舍（面積零點零零參零公頃）所示
    之地上物，爰依民法第七百六十七條物上返還請求權之規定，訴請被告拆除地上
    物將土地返還原告。
    被告則以：原告於民國五十九年間即將系爭土地售予訴外人陳英照，陳英照復於
    六十四年間將之轉售予被告之父蔡火鹿，嗣由被告繼承，被告並非無權占有甚明
    。且被告已於系爭土地上耕種居住長達二十五年之久，依民法第七百七十二條準
    用同法第七百六十九條之規定，已取得地上權登記請求權，原告自應容忍被告繼
    續使用系爭土地等語置辯。
丙、法院之判斷：
一、本件原告主張系爭土地為其所有，為被告占用如附圖所示Ａ、Ｂ、Ｃ、Ｄ、Ｅ部
    分等情，業為被告所自認在卷，並經本院到場勘驗明確，有太麻里地政事務所測
    量繪製之複丈成果圖一件在卷可稽，復有原告所提出之土地登記簿謄本、地籍圖
    謄本各乙件、在卷可憑，就此部分原告之主張堪信為真實。
二、被告雖抗辯稱：原告已將系爭土地售予陳英照，陳英照復於六十四年間將之轉售
    予被告父子云云。就此部分業經原告否認在卷，雖陳英照曾到庭證稱：伊向原住
    民購買，再轉售予被告之父，買賣價金多少已不復記憶等語。姑且不問陳英照之
    陳述是否真實，退步言之，縱認為真。然按，原住民取得原住民保留地所有權後
    ，其移轉之承受人以原住民為限，原住民保留地開發管理辦法第十八條第一項定
    有明文。系爭土地係原住民保留地，有前揭土地登記簿謄本可據，而陳英照、被
    告之父及被告本人均非原住民，已經被告供明在卷，揆諸前開規定，陳英照所稱
    其與原告間或陳英照與被告之父間之買賣契約，均屬無效，被告主張其為有權占
    有，即無理由。
三、另按，設定地上權之土地，以適於建築房屋或設置其他工作物或種植竹林者為限
    。其因時效取得地上權而請求登記者亦同，土地法第八十二條前段規定，凡編為
    某種使用地之土地，不得供其他用途之使用，占有土地屬農業發展條例第三條第
    十一款所稱之耕地者，性質上既不適於設定地上權，占有人占有上開耕地者，不
    得申請時效取得地上權登記，業經司法院大法官會議釋字第四○八號解釋在案。
    系爭土地係旱地，有土地登記簿謄本可參，其性質上自無法因時效而取得地上權
    。被告所辯：已和平繼續占有二十年以上，已取得地上權云云，即與前揭大法官
    會議解釋之見解不合。況且，地上權取得時效完成後，占有人僅得請求登記為地
    上權人，占有人茍未依法請求登記為地上權人，則仍不得據以對抗所有權人，此
    觀民法第七百七十二條規定準用同法第七百六十九條之規定甚明。本件被告迄未
    向地政機關請求登記為土地所有權人，亦經其坦承在卷，被告前開抗辯，亦屬無
    據。是原告主張其為所有權人，請求無權占有之被告拆屋還地，為有理由，應予
    准許。
四、本件為判決之基礎已臻明確，兩造其餘之攻擊防禦方法，核與判決基礎無影響，
    無予審究之必要，附此敘明。
丁、據上論結，原告之訴為有理由，依民事訴訟法第七十八條判決如主文。
中      華      民      國    八十九    年      十      月      十八    日
                                    台灣台東地方院法院台東簡易庭
~B法      官  姜麗香
右為正本係照原本作成。
如不服本判決，得於判決送達後廿日內向本院提出上訴狀（須按他造當事人人數附繕
本）。
「切勿逕送上級法院」
中      華      民      國    八十九    年      十      月      十八    日
~B法院書記官    陳俊德


司法院資訊處製作；財團法人民間司法改革基金會備份。
